【裁判字號】    99,上易,14
【裁判日期】    990430
【裁判案由】    確認捕撈權存在
【裁判全文】
臺灣高等法院臺中分院民事判決          99年度上易字第14號
上  訴  人  甲○○
訴訟代理人  曹宗彝律師
複 代 理人  鄭晃奇律師
被上 訴 人  經濟部水利署中區水資源局
法定代理人  乙○○
訴訟代理人  駱忠誠律師
上列當事人間確認捕撈權存在等事件，上訴人對於中華民國98年
11月10日臺灣苗栗地方法院98年度訴字第73號第一審判決提起上
訴並為訴之追加，本院於中華民國99年4月28日言詞辯論終結，
並為判決如下：
    主  文
上訴駁回。
被上訴人應給付上訴人新台幣柒拾陸萬元。
上訴人其餘追加之訴駁回。
上訴人假執行之聲請駁回。
第二審訴訟費用（含上訴及追加之訴）均由上訴人負擔。
    事實及理由
一、按當事人喪失訴訟能力或法定代理人死亡或其代理權消滅者
    ，訴訟程序在有法定代理人或取得訴訟能力之本人，承受其
    訴訟之前當然停止。本件被上訴人之法定代理人已於99年1
    月11日變更為乙○○（原為曹華平），有經濟部令可憑（見
    本院卷第20頁），茲乙○○具狀聲明承受訴訟，於法並無不
    合，合先敘明。
二、按「訴狀送達後，原告不得將原訴變更或追加他訴。但有下
    列各款情形之一者，不在此限：一被告同意者。二請求之基
    礎事實同一者。三擴張或減縮應受判決事項之聲明者。四因
    情事變更而以他項聲明代最初之聲明者。五該訴訟標的對於
    數人必須合一確定時，追加其原非當事人之人為當事人者。
    六訴訟進行中，於某法律關係之成立與否有爭執，而其裁判
    應以該法律關係為據，並求對於被告確定其法律關係之判決
    者。七不甚礙被告之防禦及訴訟之終結者。被告於訴之變更
    或追加無異議，而為本案之言詞辯論者，視為同意變更或追
    加。」，民事訴訟法第二百五十五條定有明文。又關於在第
    二審得否為訴之追加，同法第四百四十六條第一項規定：「
    訴之變更或追加，非經他造同意，不得為之。但第二百五十
    五條第一項第二款至第六款情形不在此限。」。本件上訴人
    於第二審訴訟程序中主張依同法第二百五十五條第一項第二
    款之規定，以請求之基礎事實同一而為訴之追加，查上訴人
    於原審係聲明：(一)確認上訴人對被上訴人就鯉魚潭水庫魚類
    及孳生物（水生動物經自然繁衍及成長之個體或族群）有捕
    撈權存在；(二)被上訴人應依兩造於95年7月12日所簽立「鯉
    魚潭水庫魚類及孳生物捕撈權利契約書」之約定內容，由上
    訴人自判決確定之日起繼續行使2年（二期，為期一年）期
    間之捕撈權。於本院追加備位聲明求為判決：被上訴人應給
    付上訴人新台幣（下同）152萬元及其中76萬元自99年1月28
    日民事準備書狀繕本送達次日起至清償日止按年息百分之五
    計算之利息。按民事訴訟法第二百五十五條第一項第二款所
    稱「請求之基礎事實同一」者，係指變更或追加之訴與原訴
    之主要爭點有其共同性，各請求利益之主張在社會生活上可
    認為同一或關連，而就原請求之訴訟及證據資料，於審理繼
    續進行在相當程度範圍內具有同一性或一體性，得期待於後
    請求之審理予以利用，俾先後兩請求在同一程序得加以解決
    ，避免重複審理，進而為統一解決紛爭者，即屬之（最高法
    院九十一年度台簡抗字第三十三號裁定、九十二年度台抗字
    第三九四號裁定意旨參照）。」本件上訴人於原審之聲明及
    於本院追加備位聲明之請求，均本於同一之原因事實（即主
    張：被上訴人於民國95年7月間辦理「鯉魚潭水庫魚類及孳
    生物捕撈權利」標售案，由上訴人得標，兩造並於95年7 月
    12日訂立「鯉魚潭水庫魚類及孳生物捕撈權利契約書」，約
    定上訴人就鯉魚潭水庫魚類及孳生物有撈捕權利，有效期限
    為3年，自95年7月12日起至98年7月11日止，以1年為1期，
    共分3期。兩造於第1期期間均依約履行並無紛爭，然於上訴
    人依約繳納第2期捕撈權利金後，被上訴人竟於96年11月6日
    發函與上訴人，以標售案有異常現象為由，依政府採購法第
    50條第1項第5款規定，通知上訴人終止系爭契約，並禁止上
    訴人再為任何捕撈行為。），且其主要爭點又具有共同性，
    各請求利益之主張在社會生活上可認為同一或關連，而就原
    來請求之訴訟及證據資料，於審理繼續進行在相當程度範圍
    內具有同一性或一體性，得期待於後請求之審理予以利用，
    俾先後兩請求在同一程序得加以解決，避免重複審理，進而
    為統一解決紛爭，從而上訴人所為訴之追加，應認符合第二
    百五十五條第一項第二款之規定，而屬「請求基礎事實同一
    」，是故上訴人於本院為上開追加之訴，依上開說明，應予
    准許，自無須得被上訴人同意，應予敘明。
三、上訴人主張：被上訴人於民國95年7月間辦理「鯉魚潭水庫
    魚類及孳生物捕撈權利」標售案，由上訴人得標，兩造並於
    95年7月12日訂立「鯉魚潭水庫魚類及孳生物捕撈權利契約
    書」（下稱系爭契約），約定上訴人就鯉魚潭水庫魚類及孳
    生物有撈捕權利，有效期限為3年，自95年7月12日起至98年
    7月11日止，以1年為1期，共分3期。兩造於第1期期間均依
    約履行並無紛爭，然於上訴人依約繳納第2期捕撈權利金後
    ，被上訴人竟於96年11月6日發函與上訴人，以標售案有異
    常現象為由，依政府採購法第50條第1項第5款規定，通知上
    訴人終止系爭契約，並禁止上訴人再為任何捕撈行為。然上
    訴人並無何違約事由，被上訴人所憑終止契約之理由於法未
    合，上訴人請求被上訴人繼續履行系爭契約，遭被上訴人否
    定，是系爭契約即因被上訴人主張有終止契約事由而陷於不
    安狀態，並影響上訴人捕撈之權益，上訴人有以訴訟加以確
    認捕撈權存在之必要及利益，爰提起本件確認之訴。又系爭
    契約之期限為3年，因被上訴人對契約錯誤解釋而片面終止
    ，並以強制力禁止上訴人繼續捕撈，上訴人自系爭契約第2
    期起即無法行使權利，是「契約有效期限為3年」之解釋，
    應指上訴人能順利行使權利之情形下而言，本件上訴人因不
    可歸責於己之情形下無法行使捕撈權，其所經過之時間，不
    應計入3年之契約有效期間內，是系爭契約之3年期間尚未屆
    滿，上訴人尚有2年權利行使期間尚未履行，自得請求被上
    訴人讓上訴人繼續行使捕撈權。並聲明：(一)確認上訴人（即
    原審原告）對被上訴人就鯉魚潭水庫魚類及孳生物（水生動
    物經自然繁衍及成長之個體或族群）有捕撈權存在；(二)被上
    訴人（即原審被告）應依兩造於95年7月12日所簽立「鯉魚
    潭水庫魚類及孳生物捕撈權利契約書」之約定內容，由上訴
    人自判決確定之日起繼續行使2年期間之捕撈權。再退步言
    ，如認系爭契約確已期滿而失效，且上訴人不得再就捕撈權
    存在與否為爭執，則被上訴人當應以金錢賠償上訴人之損失
    ，並返還上訴人繳納之第二、三權利金。又系爭契約就上訴
    人違約時，被上訴人得沒收上訴人所繳納之權利金及保證金
    有明確約定。然被上訴人違約時並無明確約定。而本件實際
    上無法估算上訴人之損害額度為何（漁貨量及價額均難以確
    認）。故上訴人主張被上訴人之賠償責任應與系爭契約之上
    訴人賠償責任相同。即應賠償已付權利金及保證金之相同額
    度。則被上訴人應給付與上訴人之金額即如備位聲明所示，
    各項明細為：(一)返還已付第二期權利金56萬元，履約保證金
    20萬元。(二)賠償金額76萬元。(三)合計152萬元。原審駁回上
    訴人之請求，上訴人提起上訴，上訴聲明求為判決：(一)原判
    決廢棄。(二)確認上訴人對被上訴人就鯉魚潭水庫魚類及孳生
    物（水生動物經自然繁衍及成長之個體或族群）有捕撈權存
    在；(二)被上訴人應依兩造於95年7月12日所簽立「鯉魚潭水
    庫魚類及孳生物捕撈權利契約書」之約定內容，由上訴人自
    判決確定之日起繼續行使2年（二期，為期一年）期間之捕
    撈權。並於本院上訴程序中為備位之訴之追加，聲明求為：
    (一)被上訴人應給付上訴人152萬元及其中76萬元自99年1月28
    日民事準備書狀繕本送達次日起至清償日止按年息百分之五
    計算之利息。(二)上訴人願供擔保請准宣告假執行。
四、被上訴人則抗辯：被上訴人係以公告投標方式辦理本件標售
    案，而有政府採購法適用。縱使不適用政府採購法，在無任
    何法令禁止援引政府採購法之規定下，依私法自治原則，自
    得由被上訴人參考政府採購法之規定製作投標須知，參與投
    標者自應受投標須知之拘束。查上訴人投標所附之押標金即
    新竹國際商業銀行卓蘭分行之支票，與同案投標人即訴外人
    詹益錦、樂健中所附之押標金票據均為同一銀行所開出；且
    其票號分別為AA0000000號、AA0000000號，與上訴人所附之
    支票票號AA0000000號有連號情形。又上訴人所持支票係樂
    健中所購買，詹益錦所附支票係由上訴人所購買，而樂健中
    所附支票則係由詹益錦所購買。復觀上訴人所附之押標金支
    票於決標退還上訴人後，與詹益錦、樂健中所附之押標金支
    票均轉入相同之帳戶，顯見此三人投標確有事先勾串之情事
    ，破壞一人僅得投一標之規定，亦有隱匿身份、借用人頭之
    嫌；非但為假性競爭而有礙投標之公正性，亦不利於被上訴
    人將來之履約管理，已違背政府採購法第50條第1項第5款之
    規定，且符合行政院公共工程委員會91年11月27日工程企字
    第09100516820號函認定屬重大異常關聯之「押標金由同一
    人或同一廠商繳納或申請退還者」、「其他顯係同一人或同
    一廠商所為之情形者」，自屬有影響採購公正之違反法令行
    為。被上訴人依本件投標須知第8條規定「投標廠商或個人
    有下列情形之一者，主辦機關得拒絕其參加投標：....其他
    經主管機關認定有影響採購公正之違反法令行為者。決標後
    ，如經發現得標廠商或個人有違反前項各款規定者，得撤銷
    其得標資格」，於96年11月6日以水中鯉字第0963100400號
    函撤銷上訴人得標資格，並為終止系爭契約之意思表示。被
    上訴人既已發函向上訴人為終止系爭契約之意思表示，並經
    上訴人收受，已發生終止系爭契約之效力。另系爭契約之有
    效期限自95年7月12日起至98年7月11日止，縱使被上訴人終
    止系爭契約不合法，系爭契約亦已於98年7月11日到期，依
    民法第102條第2項之規定，系爭契約已因期限屆至而消滅，
    故上訴人所為請求洵屬無據。被上訴人於終止系爭契約後，
    鯉魚潭水庫魚類及孳生物已較終止前為大，且物價亦已上漲
    ，情事已有變更，如再依原契約履行，亦非屬公允，如上訴
    人之主張有理，亦應依民法第247條之2情事變更之規定，參
    酌投標時及判決時物價指數之增加比率，增加上訴人應為之
    給付。至上訴人備位聲明，由於已變更訴訟標的，被上訴人
    不同意，已難謂適法，已如前述，且縱屬適法，其中請求返
    還已付第二期權利金部分，因被上訴人已於96年11月6日及
    96年11月30日與97年12月8日分別發文要求上訴人前來辦理
    退款事宜，惟上訴人拒不辦理，故雙方對是否應退還第二期
    權利金部分，並無爭議，今其就被上訴人不爭執之事項提起
    訴訟，自無於第二審為追加起訴必要。另本件被上訴人並未
    有違約情形，自未造成上訴人損失，且上訴人亦無法估算損
    失，故上訴人所請自難謂有理由等語。被上訴人並就上訴人
    之上訴及於本院所為備位之訴之追加，為答辯聲明，求為判
    決：上訴及追加之訴均駁回。
五、上訴人主張被上訴人於95年7月間辦理「鯉魚潭水庫魚類及
    孳生物捕撈權利」標售案，由上訴人得標，兩造於95年7月
    12日訂立系爭契約，約定上訴人就鯉魚潭水庫魚類及孳生物
    有撈補權利，有效期限為3年，以1年為1期，共分3期，自95
    年7月12日起至98年7月11日止；兩造原本均依約履行，嗣被
    上訴人於96年11月6日發函與上訴人終止系爭契約，並禁止
    上訴人再為任何捕撈行為等情，業據上訴人提出鯉魚潭水庫
    孳生魚類捕撈權利契約書、被上訴人96年11月6日水中鯉字
    第09631004000號函為證（見原審卷第8至15頁、第19頁），
    並為被上訴人所不爭執，堪信上訴人此部分之主張為真實。
六、被上訴人抗辯：兩造簽訂「鯉魚潭水庫魚類及孳生物捕撈權
    利契約」後，上訴人即依約繳納第一期費用後進行捕撈作業
    ，惟當上訴人依約繳納第二期費用後，此時審計部審查95年
    水資源作業基金，即發現當時參與標售之投標廠商，有所繳
    押標金支票號連號，投標文件（標封）筆跡雷同，投標標封
    信函號碼連號，決標後由未得標者或上次得標後棄權者（陳
    ○旺）參與補撈作業等異常情事，要求被上訴人依行政院公
    共工程委員會91年11月27日工程企字第09100516820號函及
    政府採購法第50條第1項第5款規定終止系爭契約。被上訴人
    乃於96年11月6日以96年11月6日水中鯉字第0963100400號函
    通知上訴人終止契約在案，有該函在卷可憑（見原審卷第19
    頁），被上訴人此項抗辯應屬可採。
七、次查，被上訴人抗辯：被上訴人經本件標售案投標須知及附
    件第八條中明定「投標廠商或個人有下列情形之一者，主辦
    機關得拒絕其參加投標：....(3)其他經主管機關認定有影響
    採購公正之違反法令行為者。決標後，如經發現得標廠商或
    個人有違反前項各款規定者，得撤銷其得標資格」等語。本
    件上訴人投標所附之押標金新竹國際商業銀行支票票號0000
    000與同案投標人詹益錦及樂健中所附之押標金票據均為同
    一銀行所開出之支票，且其票號分別為0000000、0000000與
    上訴人所附之支票有連號情形，且均係同日即95年6月29日
    於新竹國際商業銀行卓蘭分行所購得。且上訴人提出作為繳
    納押標金之支票，係新竹國際商銀卓蘭分行（現已改名為渣
    打商業銀行卓蘭分行）支票號AA0000000號，惟查係由同一
    案另一投標人樂健中所申請人購買，另案外人詹益錦所附之
    押標金票據為同分行所簽發之票據號碼AA0000000號支票（
    原審被證10：中區水資源局押標金收入清單），則係以上訴
    人名義申請購買，至於樂健中所附之押標金票據亦為同分行
    所簽發之票據號碼AA0000000號支票（原審被證10：中區水
    資源局押標金收入清單），則係由同一案另一投標人詹益錦
    所申請購買。顯見該三票據，顯非各自申請購買，而係統一
    購買後，於投標時未注意申請人係何人，從而將非其申請之
    支票經由互相交換後作為投標之用，且詹益錦所附押標金AA
    0000000號支票，及樂健中AA0000000號支票，經被上訴人背
    書返還後，經提示該等票據後，又退回到0000-000000號同
    一帳號，因此，由申請購買、交換票據投標，至退回同一帳
    戶等過程以觀，實已屬行政院公共工程委員會91年11月27日
    工程企字第09100516820號函認定係屬重大異常關聯之「押
    標金由同一人或同一廠商繳納或申請退還」及「其他顯係同
    一人或同一廠商所為之情形者」情形，而行政院公共工程委
    員會92年11月6日工程企字第09200438750號函，亦認有重大
    異常關聯即屬有影響採購公正之違反法令行為。因此，上訴
    人投標既係有影響採購公正之違反法令行為，被上訴人依投
    標須知規定，撤銷上訴人得標資格，並終止契約，並無不法
    等語，業經提出投標須知及附件、渣打國際商業銀行股份有
    限公司卓蘭分行96年7月11日渣打商銀卓蘭字第09600013號
    函及所檢送之該行AA0000000、AA0000000、AA0000000號支
    票影本、轉帳收入傳票、購票申請資料各三紙、行政院公共
    工程委員會91年11月27日工程企字第09100516820號函、92
    年11月6日工程企字第09200438750號函、押標金收入清單、
    渣打國際商業銀行股份有限公司卓蘭分行98年6月2日渣打商
    銀卓蘭字第09800068號函檢送之AA0000000、AA0000000號支
    票退票後退回到0000000000號同一帳號之資料可憑（見原審
    卷第54至55頁、59至66頁、80頁、102至103頁、105至106頁
    ）。按上訴人之投標行為既有上開「押標金由同一人或同一
    廠商繳納或申請退還」及「其他顯係同一人或同一廠商所為
    之情形者」情事即符合政府採購法第五十條第一項第五款「
    不同投標廠商間之投標文件內容有重大異常關聯者」之要件
    ，應認上訴人之投標行為已有影響採購公正之違反法令行為
    ，被上訴人本於投標須知第八條(3)之規定予以終止契約，應
    為法所許。
八、上訴人雖主張：被上訴人自稱系爭投標須知第八條(3)所稱之
    「主管機關」，為行政院公共工程委員會。然行政公共工程
    委員卻以系爭契約非政府採購法案件而不受理上訴人提出之
    申訴案，顯已否認其為系爭契約之主管機關。再者，行政公
    共工程委員會亦從無對系爭契約之簽訂有影響採購公正之違
    反法令行為提出糾正。足證被上訴人所稱，本件有合於系爭
    契約有系爭投標須知第八條(3)所訂：「其他經主管機關認定
    有影響採購公正之違反法令行為者。」完全不實云云。被上
    訴人則抗辯本件契約係經行政院公共工程委員會認非屬政府
    採購事件，惟查本件被上訴人係以公告投標方式辦理標售，
    另政府採購雖係政府支付價金取後標的，其要求是最低價得
    標，然標售亦係透過競爭，以出價最高的投標者得標，故公
    告投標標售程序在法無明文下，自亦可由被上訴人本於職權
    ，參考政府採購法規定，據以製作投標須知，要求參與投標
    者必須遵守投標須知規定。本件於辦理標售時，即參照政府
    採購法有關規定，於本件之投標須知第八條中明定「投標廠
    商或個人有下列情形之一者，主辦機關得拒絕其參加投標：
    …(3)其他經主管機關認定有影響採購公正之違反法令行為者
    。決標後，如經發現得標廠商或個人有違反前項各款規定者
    ，得撤銷其得標資格」規定，使投標人能遵循與政府採購相
    同之程序，使投標、開標、審標等能公平、公正。因此，對
    於以不正當或違法行為來參與本件標售之投標且得標者，被
    上訴人亦非不得比附援引政府採購法規定排除該等得標者。
    且基於私法自治，當廠商或個人基於投標須知投標者，自係
    同意受投標須知之規範。是以，當投標者係以不正當方式得
    標者，只要投標須知定有處理之明文，被上訴人自亦得依此
    約定予以處理等情。按本件系爭契約雖非經行政院公共工程
    委員會認非屬政府採購案件，惟被上訴人仍非本於私法自治
    原則，參考或援引政府採購法之規定來規範本件之標案，本
    件被上訴人既已於投標須知第八條中明定「投標廠商或個人
    有下列情形之一者，主辦機關得拒絕其參加投標：…(3)其他
    經主管機關認定有影響採購公正之違反法令行為者。決標後
    ，如經發現得標廠商或個人有違反前項各款規定者，得撤銷
    其得標資格等情，有投標須知，附於原審卷可憑（見原審卷
    第54頁至55頁），因此，本案縱非採購案，既然投標須知已
    明定投標之規則，參與投標之上訴人，自應遵此規定之內容
    投標。且被上訴人辦理系爭案件之投標，係本私法自治之原
    則，在無任何法令禁止不能援引政府採購法規定之情形下，
    被上訴人自得援引該法之相關規定，做為投標須知之內容，
    上訴人一但參與投標，即表示已同意該內容，自應受該內容
    之約定所拘束。況被上訴人援引政府採購法之規定，是希望
    投標能在公平、公正、公開之程序下進行，實際上係符合公
    共利益。故如投標人如有與政府採購法所禁，而屬影響採購
    公正而破壞投標秩序相當之行為，被上訴人自有權依投標須
    知之規定，予以處理，此合乎被上訴人投標須知明定「其他
    經主管機認定有影響公正之違反法令行為者」為不合格標及
    撤銷得標資格之事由，上訴人主張本件係經行政院公共工程
    委員會認非政府採購法案件，被上訴人自不得援引政府採購
    法之規定主張本件上訴人之投標違反投標須知第八條所訂「
    其他經主管機關認定有影響採購公正之違反法令行為」乙節
    並不可採。
九、上訴人又主張：
（一）查本件系爭標案為標售案，底價公開，任一投標人只要出
      價高過底價，且為最高價，即可得標。投標人並無以人頭
      增加投標機會之必要。蓋得標重點在於必須出價最高，投
      標機會再多並無益處。此於採購案之情形不同，蓋採購案
      之底價保密，且投標金額超過底價即屬流標。故投標人若
      勾串其他投標人或以人頭競標，即可避免出價超過底價造
      成流標，而增加得標機會。故採購案中，有防堵投標人相
      互勾串之規定，以免破壞投標公平。故標售案並無需比照
      採購案之制度，反應類推適用強制執行法拍賣之規定，始
      合乎法律行為之性質。且就客觀事實論之，標售案之投標
      人縱使彼此勾串，亦不會影響投標之公平性，蓋競標者僅
      取決於出價是否最高而決定得標與否，出價機會多寡，毫
      無影響。
（二）次查，本件標售案中，上訴人所繳納之押標金支票與其他
      二投標者之押標金支票有連號情形固為事實。然被上訴人
      為獨立投標，與其他二人並無相關，彼此互為競爭對手。
      蓋上訴人根本無勾串而投標之必要，如前所述。被上訴人
      指稱上訴人有勾串行為，並破壞標案之公正性，自當說明
      有如何破壞公正之具體情形，並舉證證明之。
（三）又系爭投標須知第八條之文義為：「…(3)其他經主管機關
      認定有『影響採購公正之違反法令行為者』。…」，但本
      件系爭標案係標售案，非採購案，性質完全不同，亦無政
      府採購法之適用，是該條款所稱「影響採購公正之違反法
      令者」，於本件標案根本無從適用而不具任何意義，而為
      具文，自無效力。被上訴人援用該條款做為終止契約之理
      由，顯無可採等語。惟查，系爭案件如許上訴人可聯合其
      他人投標或是其借用他人名義一同投標，本已破壞一人僅
      能投一標之規定，或隱匿真實身份而有借用人頭之嫌，此
      等行為自有礙於投標之公正，屬於假性競爭，此有政府採
      購法第50條第1項第5款之立法理由，可茲參照（民國91
      年2月6日修正之政府採購法第50條第1項第5款增定：投標
      廠商有下列情形之一，經機關於開標前發現者，其所投之
      標應不予開標，於開發後發現者，應不決標該廠商：…5.
      不同投標廠商間之投標文件內容有重大異常關聯者。其立
      法理由為：第1項增訂第5款，以防止假性競爭行為。其有
      重大異常關聯內容於本法施行細則另規定」）（見原審卷
      第82頁）。且此等廠商若係借用他人名義而得標，亦不利
      於被上訴人將來之履約管理，是以，不論系爭案件之標售
      投標或政府採購案之投標，基於公正性或方便契約履行之
      要求，均有禁止類此假性競爭之必要，本件上訴人既有投
      標須知第八條(3)「其他經主管機關認定有影響採購公正之
      違反法令行為者」所定禁止之行為，從而被上訴人依投標
      須知第八條規定，於決標後履約中止系爭契約自為法所許
      。上訴人此部分之主張亦無可取。
十、上訴人另主張：查系爭契約雖記載有效期限為三年，但有分
    期履行之約定。顯見該系爭契約三年之有效期限並非必然持
    續連貫進行，而應逐期為之。而究之系爭契約何以需分期履
    行，應即為就兩造就系爭契約內容發生爭執時，得以暫停契
    約三年期間之進行，而契約所載各期之履行時間，僅係以未
    生糾紛之預定，否則分期即無任何實益。查係爭契約於第一
    期履行完畢之後，兩造即生紛爭，則第二期既未能履行完畢
    ，第三期如何開始起算。是原審認系爭契約已期滿而失效，
    應有違誤，被上訴人仍有履行系爭契約之義務云云。惟按附
    終期之法律行為，於期限屆滿時，失其效力，民法第102條
    第2項定有明文。期限屆滿時，法律行為之效力係當然發生
    ，當事人不必再為意思表示或其他行為。本件兩造於95年7
    月12 日訂立系爭契約，約定上訴人就鯉魚潭水庫魚類及孳
    生物有撈補權利，有效期限自95年7月12日起至98年7月11日
    止，顯係附終期之契約，於期限屆滿時即98年7月11日，契
    約即當然失效。被上訴人雖於96年11月6日向上訴人表示終
    止契約，經上訴人爭執該終止契約之意思表示於法不合云云
    ，然不論被上訴人之終止契約合法與否，縱認其終止契約係
    不合法，系爭契約至遲亦應於98年7月11日失效。故上訴人
    主張雖契約記載有效期限為三年，但有分期履行之約定，顯
    見該系爭契約三年之有效期並非必然持續進行，而應逐期為
    之等云云，然契約既已明定「有效期限自95年7月12日起至
    98年7月11日止」，實已清楚表示係定有期限之契約，是以
    ，兩造既未再續約，則系爭契約於98年7月11日期限到來後
    即當然失其效力，上訴人自不得再主張於上開期限後對系爭
    水系魚類及孳生物仍有捕撈權存在，及被上訴人應依契約書
    之約定內容，由上訴人自判決確定之日（已在98年7月11日
    後）起繼續行使二期，每期一年之捕撈權。又本件係因上訴
    人之投標行為有違反投標須知第八條(3)之規定，而經被上訴
    人依法終止合約已如上述，此係可歸責於上訴人之事由，則
    上訴人主張契約有效期限為3年」之解釋應指上訴人能順利
    行使權利之情形下而言，上訴人因不可歸責於己之情形下無
    法行使捕撈權利，其所經過之時間，不應計入3年之期限內
    ，系爭契約所示3年期間尚未屆滿云云，亦無足取，又按確
    認法律關係之訴，非上訴人有即受確認判決之法律上利益者
    ，不得提起之；確認證書真偽或為法律關係基礎事實存否之
    訴，亦同，民事訴訟法第247條第1項定有明文。而民事訴訟
    法第247條所謂即受確認判決之法律上利益，係指因法律關
    係之存否不明確，致上訴人在私法上之地位有受侵害之危險
    ，而此項危險得以對於被上訴人之確認判決除去之者而言（
    最高法院42年台上字第1031號判例參照）。確認之訴之標的
    ，限於現在之法律關係，過去或將來可能發生之法律關係，
    均不在得請求確認之列（最高法院49年台上字第1813號判例
    參照）。而判斷上訴人有無即受確認判決之法律上利益之時
    點，應以事實審言詞辯論終結時之狀態為準。本件兩造所簽
    訂之系爭契約既屬附終期之契約，於98年7月11日期限滿時
    失效，則系爭契約於本院言詞辯論終結（99年4月28日）前
    已經消滅，上訴人訴請確認其就系爭契約所示之捕撈權存在
    ，顯係對過去之法律關係請求確認，其所述私法上地位所受
    侵害之危險，亦無從以本件確認判決而將之除去。是上訴人
    請求確認其尚有捕撈權存在，亦無確認利益，不應准許。
十一、綜上所述，本件上訴人訴請確認對被上訴人就鯉魚潭水庫
      魚類及孳生物（水生動物經自然繁衍及成長之個體或族群
      ）有捕撈權存在，及被上訴人應依兩造於95年7月12日所
      簽立「鯉魚潭水庫魚類及孳生物捕撈權利契約書」之約定
      內容，由上訴人自判決確定之日起繼續行使二期，每期一
      年之捕撈權，難謂正當，不應准許。原審駁回上訴人之請
      求，經核並無違誤，上訴意旨指摘原判決不當，求予廢棄
      ，改判准如上訴人之請求，並無理由，應予駁回。
十二、至上訴人於本院主張，如認系爭契約確已期滿而失效，且
      上訴人不得再就捕撈權存在與否為爭執。則被上訴人當應
      以金錢賠償上訴人之損失，並返還上訴人繳納之第二期權
      利金56萬元及履約保證金20萬元。又系爭契約就上訴人違
      約時，被上訴人得沒收上訴人所繳納之權利金及保證金有
      明確約定。然被上訴人違約時並無明確約定。而本件實際
      上無法估算上訴人之損害額度為何（漁貨量及價額均難以
      確認）。故上訴人主張被上訴人之賠償責任應與系爭契約
      之上訴人賠償責任相同。即應賠償已付權利金及履約保證
      金之相同額度共76萬元。則被上訴人應給付上訴人第二期
      權利金56萬元、履約保證金20萬元及賠償76萬元，為此追
      加備位聲明請求云云。查上訴人主張如本件契約已失效，
      被上訴人應返還第二期權利金56萬元及履約保證金20萬元
      乙節，為被上訴人所不爭執（見本院卷第50頁），且上訴
      人亦曾於99年3月26日以水中鯉字第09931000740號函通知
      上訴人領取（見本院卷第49頁）。此部分上訴人備位聲明
      之請求為有理由，應予准許。另上訴人請求被上訴人賠償
      相當於已付權利金及履約保證金之相同額度共76萬元乙節
      ，因本件係因上訴人之投標行為有影響採購公正之違反法
      令行為，被上訴人本於投標須知第八條(3)之規定合法終止
      契約，已如上述，本件被上訴人並無違約之情形，上訴人
      自不得請求損害賠償，上訴人請求被上訴人賠償76萬元及
      自99年1月28日民事準備書狀繕本送達之次日（即99年1月
      29 日）起至清償日止按年息百分之五計算之利息，難謂
      正當，不應准許。又本件上訴人陳明願供擔保聲請宣告假
      執行，查上訴人之請求有理由部分，未逾150萬元，不得
      上訴三審，一經判決即告確定，上訴人本即得依法聲請強
      制執行，並無宣告假執行之必要。而上訴人之請求無理由
      部分，其假執行之聲請亦失所附麗，應一併駁回，是本件
      上訴人備位聲明所為假執行之聲請均應一併駁回。
十三、據上論結，本件上訴人之上訴為無理由，追加之備位之訴
      為一部有理由，一部無理由，依民事訴訟法第449條第1項
      、第79條，判決如主文。
中    華    民    國    99    年    4     月    30    日
                民事第六庭    審判長法  官  袁再興
                                    法  官  盧江陽
                                    法  官  陳賢慧
以上正本係照原本作成。
不得上訴。
                                    書記官  呂淑芬
中    華    民    國    99    年    5     月    3     日
                                                      Ｓ

司法院資訊處製作；財團法人民間司法改革基金會備份。
